【裁判字號】    97,重訴,8
【裁判日期】    970229
【裁判案由】    塗銷抵押權登記
【裁判全文】
臺灣板橋地方法院民事判決               97年度重訴字第8號
原      告  甲○○
                        4號
訴訟代理人  江東原律師
            趙文銘律師
            林傳哲律師
被      告  乙○○
訴訟代理人  李成功律師
複代理人    許聰元律師
上列當事人間請求塗銷抵押權登記事件，經本院於民國97年2 月
27日言詞辯論終結，判決如下：
    主  文
原告之訴駁回。
訴訟費用由原告負擔。
    事實及理由
一、本件原告起訴主張：
  (一)原告自民國94年間始，於被告經營之六合彩賭站下注，原告
    因簽賭六合彩賠多贏少，逐漸無力清償賭債，嗣後分次簽發
    本票作為清償賭債之用，並將如附表一所示之土地及建物設
    定抵押權予被告，作為擔保賭債之用。
  (二)按賭債非債，不生債之效力，系爭土地及建物之抵押權係原
    告為擔保賭債而設定，屬違反公秩序俗之行為，依民法第72
    條規定，係屬無效之法律行為。且賭債既不生債之效力，則
    抵押權無所附麗，抵押權無由成立，亦應許抵押人請求塗銷
    系爭抵押權之設定登記。
  (三)又原告就系爭土地及建物設定抵押權之意思表示，係因受被
    告以如不設定抵押權即告知其夫林宜豐，心生恐懼之下受脅
    迫為之，其意思表示不自由，茲乃撤銷設定抵押權之意思表
    示，系爭土地及建物之抵押權即不存在，故應許抵押人請求
    塗銷系爭抵押權之設定登記。
  (三)原告係長期向被告簽賭六合彩，賭博本有輸贏，如原告從未
    贏錢，自不可能發生後續受被告蠱惑而積欠大筆賭債，進而
    被迫為擔保賭債而簽下2,600 萬元本票，及設定系爭不動產
    抵押之行為，此亦為經營賭場者之一實技倆。被告所提出答
    辯(二)狀所列出匯款或轉帳予原告之金額，正係原告向被告下
    注六合彩後所贏得之賭金，非如被告所抗辯之借款。
  (四)倘被告所抗辯之款項係屬借款，為何僅借款732 萬元，卻逼
    迫原告簽發2,600 萬元之本票，並設定系爭共計10項之不動
    產擔保2,860 萬元之抵押權予被告，顯然與常理不符。
  (五)為此，依據所有權之法律關係，請求塗銷被告坐落於原告所
    有如附表一所示土地及建物上之抵押權。
二、被告則抗辯：
  (一)原告對於被告之債務，確屬借款，並非賭債。被告借予原告
    之金錢，部分係以匯款、或在同行提款（取款）並填寫原告
    存款憑條之轉帳方式交付，其餘部分則係以借貸當時被告手
    中之現金，直接出借予原告。關於被告以匯款或轉帳交付借
    款者總計為新台幣732 萬元，詳如附表二所示。
  (二)被告既已舉證曾交付款項予原告，而原告又未能舉證證明本
    件抵甲權擔保之債務為賭債，自應駁回原告之請求。
  (三)為此，請求駁回原告之訴。
三、兩造所不爭執之事實：
  (一)原告於95年11月10日、96年10月3 日、96年10月15日、95年
    11月1 日、96年10月3 日、96年10月15日、96年3 月26日、
    96年6 月14日、96年3 月21日、96年6 月14日，分別以附表
    一編號1 至10所示之建物與房屋，為被告設定如附表一所示
    金額之本金最高限額或最高限額抵押權。
  (二)被告於附表二所示之時間分別匯款與轉帳與原告，金額總計
    為732 萬元。
  (三)被告因涉犯自96年4 月間起經營六合彩賭博之罪嫌，經警於
    96年11月13日查獲，並經台灣板橋地方法院檢察署檢察官於
    97年1 月10日以96年度偵字第27828 號聲請簡易判決處刑書
    向本院聲請簡易判決處刑。
四、本件爭點與本院判斷
  (一)原告雖主張其係因積欠被告賭債，始以附表一所示之建物與
    土地分別為被告設定本金最高限額抵押權或最高限額抵押權
    云云，並舉被告因涉犯經營六合彩賭博犯行經檢察官向法院
    聲請簡易判決為證，惟已據被告矢否認，則本件之爭點應為
    被告對於原告有無債權。
  (二)經查被告抗辯其於附表二所示之時間分別匯款與轉帳總計73
    2 萬予原告，已據提出如附表二備註欄所示之證據為證，而
    原告復未能說明被告匯款732 萬元之原因，自堪信被告對於
    原告有732 萬元之債權存在。
  (三)原告雖主張：其係因簽賭六合彩積欠被告賭債云云。惟查被
    告係因提供其位於台北縣中和市○○路○ 段50巷15號「東方
    美容院」作為賭博場所，聚集不特定多數人向「詹秀惠」之
    成年女子簽賭六合彩，賭客如未簽中則賭金歸「詹秀惠」所
    有，而被告乙○○可從中押取每注2 元之利潤，經公訴人向
    本院聲請簡易判決處刑，有台灣板橋地方法院檢察署檢察官
    97年1 月10日之96年度偵字第27828 號聲請簡易判決處刑書
    1 件在足憑，則被告僅係提供賭博場所供賭客簽賭六合彩，
    與代收賭客簽注之賭金，至於與賭客對賭者係「詹秀惠」之
    成年女子，原告如有積欠六合彩賭金，亦係積欠「詹秀惠」
    之成年女子，而非積欠代收賭金之被告，則憑上開刑事簡易
    處刑聲請人不能證明原告積欠被告之債務係賭博。況公訴人
    起訴被告經營六合彩賭博之犯行始自96年4 月間，而被告匯
    款與轉帳予原告之時間有6 筆金額合計為336 萬元，係在96
    年4 月以前（詳附表三編號1-4 、6） ，無從認定上開6 款
    匯款與轉帳合計366 萬元係賭債，則被告對於原告至少有
    366 萬元之債權存在，至為明確。
  (四)原告雖又主張：被告匯款與轉帳之732 萬元係原告簽中之六
    合彩彩金云云。惟查被告經公訴人聲請簡易處刑判決之犯行
    時間始算96年4 月間，則被告之匯款與轉帳有6 筆合計336
    萬元，係在公訴人所指被告經營六合彩賭博犯行之前，原告
    主張係其簽中之六合彩賭博彩金自應由其負舉證責任，而原
    告僅空言主張未舉證以實其說，已屬不足採信。且本院將被
    告匯款與轉帳予原告，及原告以系爭房屋為被告設定抵押權
    之時間製作附表三，觀諸附表三可知日截至95年5 月22止原
    告並未提供房地為被告設定抵押權，而被告匯款與轉帳予原
    告4 筆款項金額總計達已270 萬元（詳附表三編號1-4），
    苟上開4 筆匯款與轉帳係原告簽中六合彩之彩金，衡情截至
    95年5 月22日止原告斷無積欠被告賭債之理，否則，豈有可
    能原告積欠被告賭債未清償，且未提供房地設定抵押權作為
    擔保，被告於原告中彩時不將彩金用以抵償賭債，反而將全
    數彩金給付予原告？據此，原告如有積欠被告賭債，亦係自
    95年5 月22日起至96年11月13日被告為警查獲時所欠下，而
    原告訴訟代理人於本院97年2 月27日審理時陳稱：共積欠賭
    債2,600 萬元，六合彩每週開獎2 次等語，則原告每週至多
    亦簽注2 次（註：台灣板橋地方法院檢察官96年度偵字第27
    8 28號聲請簡易判決處刑書之犯非事實欄則係記載每週開獎
    3 次），則自95年5 月23日起至96年11月13日止總計為539
    日，核計為77週，原告平均每週之簽賭金額高達33萬7662元
    （計算式：00000000/77=337662，元以下四捨五入），平均
    每次之簽賭金額高達16萬8831元（計算式：337662/2=16883
    ）。因此，原告自應就其簽賭金額之鉅已達上開程度先負舉
    證責任，核其僅以被告經公訴人聲請簡易判決處刑，即率爾
    主張其所積欠之債務均為賭債，自難憑信。
  (五)原告雖又主張：設定抵押權之金額顯不相當，自應認定原告
    積欠之債務為賭債云云。惟查永和市○○段1249建號、52
    8 地號房地，房屋之課稅現值為22萬900 元，土地按公告地
    價計算為204 萬3,754 元，且共同為嘉泰企業股份有限公司
    設定第1 順位本金最高限額500 萬元之抵押權，有建物、土
    地登記謄本與台北縣政府稅捐處中和分處函1 件在卷足憑，
    則被告於匯款與轉帳合計達732 萬元之情形下，於附表三編
    號7 、8 所示之時間就上開房地先後設定700 萬元、480 萬
    元之本金最高限額抵押權，難認有何不相當之情事。永和
    市○○段233 建號、569 地號房地，房屋之課稅現值為43
    萬6,600 元，土地按公告地價計算為1,118 萬8,584 元，且
    共同為第一商業銀行股份有限公司設定第1 順位本金最高限
    額1,200 萬元之抵押權，有建物、土地登記謄本與台北縣政
    府稅捐處中和分處函1 件在卷足憑，則被告於匯款與轉帳合
    計達732 萬元之情形下，於附表三編號5 、11所示之時間就
    上開房地先後設定600 萬元之本金最高限額抵押權、480 萬
    元之最高限額抵押權，難認有何不相當之情事。另被告雖於
    附表編號13所示之期日（即96年10月15日）在上開房屋上設
    定600 萬元之最高限額抵押權，然稱最高限額抵押權者，謂
    債務人或第三人提供其不動產為擔保，就債權人對債務人一
    定範圍內之不特定債權，在最高限額內設定之抵押權，民法
    第881 條之1 第1 項定有明文，並非如普通抵押權僅在擔擔
    保現在已發生之債務，自不能因附表三編號5 、11、13所示
    之本金最高限額抵押權與最高限額抵押權之擔保金額合計超
    過被告匯款與轉帳金額，即謂設定之擔保金額有何不相當之
    處。原告所有上開、所示2 筆房地均分別為嘉泰企業
    股份有限公司、第一商業銀行股份有限公司設定第1 順位之
    本金最高限額抵押權或最高限額抵押權，且設定擔保之金額
    均超過上開2 筆房地之公告地價與房屋課稅現值總和，而原
    告復未舉證證明僅提供其中1 筆房地已可使被告匯款與轉帳
    予原告之732 萬元獲得充分之擔保，則被告就匯款與轉帳予
    原告之732 萬元債權分別在上開、所示之2 筆房地上設
    定本金最高限額抵押押權或最高限額抵押權，尚難認有何不
    合常情之處。核原告此部分之主張，亦屬無據，不足採信。
  (六)綜上所述，被告最低限度對於原告有366 萬元之抵押債權存
    在，因本件尚有抵押債權存在，原告即不得請求被告塗銷抵
    押權。至於被告對於原告之366 萬元債權究係借款債權，抑
    或不當得利債權，甚或因其他請求權而生之債權，以及被告
    對於原告所有債權之金額為若干（即有無超過336 萬元或73
    2 萬元），對於本院之判決均不生影響，並無列為爭點，與
    逐一審酌之必要，併予敘明。
五、從而，原告依據所有權之法律關係，請求被告塗銷如附表一
    所示建物與土地之抵押權，為無理由，應予駁回。
六、結論：原告之訴為無理由，依民事訴訟法第78條，判決如主
    文。
中    華    民    國    97    年    2     月    29    日
                  民事第三庭法  官  何君豪
以上正本係照原本作成
如對本判決上訴，須於判決送達後20日內向本院提出上訴狀
中    華    民    國    97    年    2     月    29    日
                              書記官  黃琴茜


司法院資訊處製作；財團法人民間司法改革基金會備份。
